【裁判字號】    95,上訴,802
【裁判日期】    951107
【裁判案由】    貪污治罪條例等
【裁判全文】
臺灣高等法院高雄分院刑事判決         95年度上訴字第802號
上  訴  人  臺灣高雄地方法院檢察署檢察官
被      告  丙○○
選任辯護人  蘇精哲律師
被      告  甲○○
選任辯護人  林鴻駿律師
被      告  乙○○
上列上訴人因被告貪污治罪條例等案件，不服臺灣高雄地方法院
92年度訴字第1333號中華民國95年2 月21日第一審判決（起訴案
號：臺灣高雄地方法院檢察署91年度偵字第6055、6056、6057、
6058、6506、6507、6508、6509、7907、7914、8025、8026、
8029、10964 、10967 、10970 號、92年度偵字第3292、3293、
3291、3290、3289、3288、3287、3286、3285、3284、3283、
3282、3281、3280號），提起上訴，本院判決如下：
    主  文
上訴駁回。
    理  由
一、公訴意旨略以：
  (一)曾家然（綽號老二）、柳啟德（綽號柳樹）、朱進雄（綽號
    黑豬）、韓嘉盎（綽號老猴、老仔）、鄭養台（綽號阿台）
    、林益頌（綽號老三，以上均由臺灣高雄地方法院審理中）
    係高雄市政府建設局高雄市監理處（以下簡稱高雄市監理處
    ）之工務員，均負責汽、機車駕駛執照考驗及車輛檢驗等業
    務，為依據法令從事公務之人員。黃春綿係高雄市監理處福
    利社老闆娘兼監理黃牛。方素藝係監理黃牛）。劉國安係熟
    諳電子器材之代辦監理業務之業者（以上3 人亦由臺灣高雄
    地方法院審理中）。方素藝與黃春綿為謀取金錢利益，由方
    素藝招攬或透過其他監理黃牛招攬急欲取得駕駛執照或屢考
    不中之考生後，再由黃春綿於每日上午8 時30分許或下午1
    時30分許先向高雄市監理處負責考照之第一科考驗員曾家然
    等人探詢當日汽機車筆試及路考考驗員名單後，通知方素藝
    安排考生前往應考，由黃春綿在高雄市監理處福利社內將支
    付賄款之考生名單交予考驗員，以便考驗員護航放水讓考生
    順利通過考試，再由黃春綿將方素藝事前交付之賄款，以電
    話暗語通知考驗員前往福利社或福利社附近拿取賄款，或請
    託曾家然、王飛南等人轉交賄款予考驗員，由考驗員於考生
    筆試時護航，使考生得以順利考領駕照。民國88年底方素藝
    與劉國安商議以電子舞弊之方式協助識字不多之考生通過筆
    試，或使不識字之考生通過口試，先由方素藝招攬考生並收
    取費用後，將考生人數及考試時間通知劉國安，再由劉國安
    依考生人數準備電子振動器、無線電發射器、對講機等舞弊
    器材前往高雄市監理處，或該處南區分處、高雄區監理所等
    考試地點附近，由劉國安將上開電子舞弊器材安裝於考生身
    上，並教導考生發射試題與接收答案訊號之方式，使考生得
    以順利通過筆試。劉國安可自方素藝收取費用新台幣（下同
    ）一萬元。
  (二)被告丙○○係方素藝之友人，知悉方素藝之職業及其行賄高
    雄監理處之考驗員曾家然等人，使考生得以舞弊通過筆試或
    路考，順利取得駕照一事。被告乙○○係第一產物保險股份
    有限公司高雄分公司（以下簡稱第一產物高雄分公司）之業
    務員，因長駐高雄市監理處高雄區監理所櫃檯而認識方素藝
    ，並知悉方素藝得以行賄考驗員之方式，使考生順利考取駕
    照。被告甲○○係高大駕訓班教練，知悉方素藝有管道得使
    考生順利考領駕照。
  (三)曾家然、柳啟德、朱進雄、韓嘉盎、鄭養台及林益頌均基於
    違背職務或對於職務上行為收受賄賂或偽造文書之概括犯意
    聯絡，共同與基於行賄或偽造文書故意之監理黃牛方素藝、
    黃春綿、林德全、陳月珠、劉國安及幫助行賄之被告丙○○
    、被告甲○○、被告乙○○，分別於：
  1.90年12月間林玉梅（業經臺灣高雄地方法院於94年4 月26日
    審結）為順利考取汽車駕照，而於90年12月28日前數日在位
    於高雄縣大寮鄉之高大駕訓班交付一萬八千元予被告甲○○
    ，由被告甲○○請託方素藝協助林玉梅考領駕照。方素藝則
    先交付一萬元予劉國安，劉國安再以前開電子舞弊之方式幫
    助林玉梅通過筆試，91年1 月29日下午4 時許方素藝則央請
    知情之友人即被告丙○○前往高大駕訓班向被告甲○○收取
    林玉梅所交付之一萬八千元，被告丙○○於取得一萬八千元
    後全數轉交予方素藝。
  2.91年11月間廖秋水（業經臺灣高雄地方法院於94年4 月26日
    審結）為順利考取汽車駕照，透過被告乙○○居中轉介予方
    素藝，由方素藝行賄監考官朱進雄，並安排劉國安以前開電
    子舞弊方式幫助廖秋水通過考試，廖秋水則交付三萬二千元
    之代價予劉國安，由劉國安收取一萬元，餘則轉交予方素藝
    ，方素藝再給付一萬元之佣金予被告乙○○。
    因認被告甲○○、丙○○、乙○○所為均犯92年2 月6 日修
    正前之貪污治罪條例第11條第2 項之非公務員對公務員行賄
    罪之幫助犯罪嫌。
二、按犯罪事實應依證據認定之，無證據不得認定犯罪事實；不
    能證明被告犯罪者，應諭知無罪之判決，刑事訴訟法第154
    條第2 項、第301 條第1 項分別定有明文。又認定不利於被
    告之事實，須依積極證據，苟積極證據不足為不利於被告事
    實之認定時，即應為有利於被告之認定，更不必有何有利之
    證據，有最高法院30年上字第816 號判例要旨足資參照。再
    者，認定犯罪事實所憑之證據，雖不以直接證據為限，間接
    證據亦包括在內；然而無論直接或間接證據，其為訴訟上之
    證明，須於通常一般之人均不致有所懷疑，而得確信其為真
    實之程度者，始得據為有罪之認定，倘其證明尚未達到此一
    程度，而有合理之懷疑存在，無從使事實審法院得有罪之確
    信時，即應由法院諭知被告無罪之判決，亦有最高法院76年
    台上字第4986號判例要旨足參。又從犯係因幫助正犯而成立
    ，而92年2 月6 日修正前之貪污治罪條例第11條第2 項所規
    定關於公務員違背職務行為行賄罪，係指不具同條例第2 條
    人員身分之非公務員，向具有同條例第2 條所規定身分之公
    務員關於違背職務行為行賄者，亦依同條例第11條第1 項規
    定之刑處罰，合先敘明。
三、公訴人認被告甲○○、丙○○、乙○○均涉犯92年2 月6 日
    修正前之貪污治罪條例第11條第2 項之幫助行賄罪嫌，無非
    係以前揭事實，業據曾家然、方素藝、黃春綿、林玉梅、廖
    秋水於調查局訊問中供述明白，並有通訊監察譯文在卷可認
    ，為其論罪之依據。惟訊據被告甲○○、丙○○、乙○○均
    否認有何前開幫助行賄犯行，被告甲○○辯稱：我雖介紹林
    玉梅與方素藝認識，然而我不知有何行賄情事等語；被告丙
    ○○辯稱：我僅係受方素藝所託，到駕訓班拿取一萬八千元
    ，並將上開金錢全數交予方素藝，我就上開金錢之用途為何
    ，並不知情等語；被告乙○○則辯稱：我雖介紹廖秋水與方
    素藝認識，並交付金錢予方素藝，然而我就方素藝如何分配
    該筆金錢則一無所悉等語（以上見一審卷(三)第79頁）。
四、經查:
  (一)被告丙○○、甲○○部分：
  1.即考生林玉梅於原審審理中供述：高大駕訓班的甲○○介紹
    我去監理站，認識一個女的（即方素藝），考試當日我就拿
    一萬八千給方素藝，一個男的（即劉國安）幫我綁上振動器
    ，說會寫的自己寫，不會寫的告訴他題目，他用震動器告知
    答案等語（見一審卷(二)第187 頁），被告方素藝則於調查局
    偵查中供述：當時係由我委託劉國安到高雄監理所協助林玉
    梅以電子振動器舞弊通過筆試，事後我透過丙○○向林玉梅
    之駕訓班教練甲○○收費一萬八千元後，分給劉國安舞弊之
    代價一萬元等語（見91年4 月4 日法務部調查局高雄市調查
    處調查筆錄），證人即同案被告劉國安於原審審理中則證稱
    ：我僅協助考生通過筆試，所獲代價為一萬元等語（見一審
    卷(三)第86頁），核其所述各節，大致相符，足認林玉梅確曾
    透過被告甲○○之介紹，請託方素藝協助俾以順利通過汽車
    駕照考試，復為此交付一萬八千元，並被告丙○○將之轉交
    予方素藝，再由方素藝將其中一萬元交予劉國安，並請託劉
    國安以電子舞弊方式協助林玉梅通過筆試乙節屬實。
  2.證人方素藝於原審審理中則證稱：考生林玉梅考領駕照時，
    我未另予行賄筆試監考官，也未幫助林玉梅通過路考，（因
    為）只要有劉國安就不需要再打點其他筆試監考官，…故林
    玉梅所交付的一萬八千元，由劉國安拿一萬元，由我拿八千
    元…等語（見一審卷(三)第81、82、89頁），核與其於調查局
    偵查中供述：我向考生收費之方式為全套（包括筆試及路考
    ）向每名考生收取二萬三千元至三萬元不等，其中筆試部分
    我分給劉國安七千至一萬元；路考部分，我則交給黃春綿五
    千至九千元不等；半套通常指機械常識或只有筆試，不包括
    路考或只有路考不包括筆試，我向每名考生收取一萬四千至
    一萬七千元不等，其中如果是機械常識筆試，我則分給劉國
    安七千元…，其中有部分考生我係請劉國安以電子舞弊方式
    通過筆試，不一定每個考生都有行賄監考官，請監考官放水
    等情相符（見91年3 月29日、91年4 月2 日法務部調查局高
    雄市調查處調查筆錄），並無矛盾之處。可認考生林玉梅雖
    透過被告甲○○之介紹認識方素藝，並由被告丙○○自被告
    甲○○處收取並轉交林玉梅所交付之一萬八千元予方素藝，
    惟上開款項乃用以支付劉國安及方素藝之報酬，其間並無公
    務員從中朋分利益之事實，已甚顯明。是以，方素藝就考生
    林玉梅考領汽車駕照部分，既未有證據足認有何行賄高雄市
    監理處之公務員，揆諸前引說明，此部分因欠缺受賄之客體
    ，自難認方素藝有何對依法令從事公務之人員關於違背職務
    之行為交付賄賂之犯行，更遑論被告甲○○、丙○○2 人有
    何幫助行賄犯行可言。
  (二)就被告乙○○部分：
  1.證人即考生廖秋水於原審審理中供述：當時我透過乙○○介
    紹方素藝，我拿三萬二千元給方素藝，但我不知道（方素藝
    ）他們是如何分配，劉國安在我身上綁上振動器，…振動器
    震動一下答案是圈，震動兩下答案是叉，選擇題則依照震動
    次數作答等語（見一審卷(二)第186 頁），並於調查局偵查中
    供承：…一名男子（即劉國安）在我身上裝置乙具振動接收
    器（掛在腰帶上），及乙只能發話之隱藏式麥克風（藏在內
    衣內），告知我於作答時小聲逐題唸出認識的字，對方收聽
    後就會發射訊號產生振動，…交代完畢後，我自行報考個人
    考照，…並依劉國安教導之方式作弊，結果順利通過筆試等
    語（見91年4 月25日法務部調查局調查筆錄），同案被告方
    素藝於調查中則供承：我向廖秋水收取代價三萬二千元，其
    中二萬元我各支付劉國安、乙○○收受等語明確（見91 年4
    月25日法務部調查局調查筆錄），互核廖秋水及方素藝之前
    開供述，足認廖秋水確曾透過被告乙○○認識方素藝，並交
    付三萬二千元予方素藝，由劉國安以電子振動器舞弊之方式
    ，通過駕照筆試乙節為真。
  2.同案被告方素藝前於調查局詢問中固曾供承：…我自85年起
    曾協助考生廖秋水以四千元行賄路考監考官即被告朱進雄等
    語（見91年4 月9 日法務部調查局調查筆錄）。但查：
  (1)證人即同案被告朱進雄否認曾自方素藝、黃春綿收受賄款（
    見一審卷(三)第85頁），考生廖秋水於原審審理中則供述，我
    僅於筆試時以電子振動器舞弊作答，並未提及路考時有何舞
    弊情事，已如前述（見一審卷(二)第186 頁），其於調查局偵
    查中亦陳稱：…我自認僅國中肄業，識字不多，恐怕無法通
    過筆試，…但對路考有把握…，我在無外力協助舞弊下，自
    行完成並通過路考，…筆試作答過程中，監考人員並未為我
    護航或協助我作答；路考時考驗人員也未放水協助我應考等
    情無訛（見91年4 月25日法務部調查局調查筆錄），足認廖
    秋水僅於參加筆試時，係由劉國安在其身上裝置電子振動器
    ，藉此舞弊，而未涉及路考舞弊情事，方素藝於91年4 月9
    日調查局調查中供稱曾為廖秋水行賄路考監考官朱進雄云云
    ，顯與事實不符，而非實在。另觀諸卷附廖秋水之普通汽車
    駕駛執照登記書影本所示，考生廖秋水應試時之路考考驗員
    、監考官固為朱進雄，然查無其他相關事證足以佐據朱進雄
    有何自方素藝收取考生廖秋水所交付之賄款之犯行，自不得
    僅憑方素藝前揭調查單位詢問之筆錄內容，逕認被告乙○○
    有何幫助行賄犯行。
  (2)又被告乙○○雖於調查局偵查中坦承，我介紹廖秋水與方素
    藝認識，並自方素藝取得三千元或五千元之佣金（見91年3
    月27日法務部調查局調查筆錄）。證人即被告劉國安於原審
    審理中則證稱：我協助考生考領駕照所獲代價為一萬元（見
    一審卷(三)第87頁），互核被告乙○○及證人劉國安之證詞，
    可知廖秋水所交付之三萬二千元於扣除給付予劉國安之報酬
    一萬元，及給付予乙○○之報酬三千元或五千元之後，尚有
    餘款約一萬七千元至一萬五千元，此一數額與方素藝前於調
    查局偵查中供述：…自小客車部分，由下手之黃牛向考生收
    取二萬五千元至三萬五千元，我拿二萬一千元至二萬三千元
    ，筆試部分我拿給劉國安七千元至一萬元不等，…其中有部
    分考生，我係請劉國安以電子舞弊方式通過筆試，不一定每
    個考生都有行賄監考官，請監考官放水等情大致相符（見91
    年4 月2 日法務部調查局調查筆錄），是憑前開證人劉國安
    、方素藝之證詞及被告乙○○之供述，尚難認方素藝就協助
    廖秋水考取汽車駕照部分，有何行賄公務員情事。
  (三)依公訴人所提出之通訊監察譯文，其內容係被告丙○○與方
    素藝之談話，依其內容亦不足以證明被告丙○○有行賄之犯
    罪事實。綜上，足認被告甲○○、丙○○協助考生林玉梅、
    被告乙○○協助考生廖秋水均透過方素藝、劉國安以電子振
    動器舞弊之方式通過汽車駕照筆試考試，考生林玉梅、廖秋
    水為此所交付之代價一萬八千、三萬二千元則分別由方素藝
    、劉國安、巫家紋朋分之，並未用以行賄高雄市監理處之公
    務員，林玉梅、廖秋水、方素藝、劉國安等人之前開所為，
    均核與92 年2月6 日修正前貪污治罪條例第11條第2 項非公
    務員關於公務員職務上之行為行賄罪之構成要件不符。
五、此外，本院復查無其他積極證據足資證明被告甲○○、丙○
    ○、乙○○有何公訴人之所指訴之幫助行賄公務員之犯行，
    公訴人既然不能證明被告甲○○、丙○○、乙○○犯幫助行
    賄罪，自應諭知被告甲○○、丙○○、乙○○無罪之判決。
    原審因而以不能證明被告犯罪，而為被告無罪之諭知，核無
    違誤；檢察官上訴意旨雖認原審為無罪之諭知係不當，且就
    被告等所犯刑法第216 條、第214 條之罪名部分未予審理，
    惟依起訴書所載事實，檢察官並未就被告等所犯刑法第216
    條、第214 條之罪名部分之犯行起訴，而被告經起訴部分既
    應為無罪之諭知，本院自無從就未經起訴之刑法第216 條、
    第214 條之罪名加以審理，是其上訴為無理由，應予駁回。
六、又公訴人於原審準備程序中固就被告乙○○部分以言詞追加
    起訴刑法第339 條第1 項之詐欺取財罪，惟依刑事訴訟法第
    265 條第2 項規定文義之反面解釋，追加起訴僅於審判期日
    得以言詞為之，其餘則須以書狀為之，是公訴人所為訴之追
    加乃不合法，非屬法院得予審理之範圍，附此敘明。
據上論斷，應依刑事訴訟法第368 條，判決如主文。
本案經檢察官方娜蓉到庭執行職務。
中    華    民    國    95    年    11    月    7     日
                  刑事第三庭    審判長法  官  周賢銳
                                      法  官  范惠瑩
                                      法  官  黃仁松
以上正本證明與原本無異。
如不服本判決應於收受本判決後10日內向本院提出上訴書狀，其
未敘述上訴理由者，並得於提起上訴後10日內向本院補提理由書
狀（均須按他造當事人之人數附繕本）「切勿逕送上級法院」。
中    華    民    國    95    年    11    月    7     日
                                      書記官  馬蕙梅


司法院資訊處製作；財團法人民間司法改革基金會備份。
